【裁判字號】    99,監宣,229
【裁判日期】    991215
【裁判案由】    監護宣告
【裁判全文】
臺灣桃園地方法院民事裁定             99年度監宣字第229號
聲  請  人  秦文秀
相  對  人  秦世忠
選定輔助人  秦文秀
關  係  人  吳月香
上列聲請人對於相對人聲請監護宣告事件，本院裁定如下：
    主  文
宣告秦世忠（男；民國○○年○○月○○日生；國民身分證統一編號：
Ｚ000000000號）為受輔助宣告之人。
選定秦文秀（女；民國○○年○○月○○日生；國民身分證統一編號：
Ｚ000000000號）為受輔助宣告人秦世忠之輔助人。
聲請程序費用由受輔助宣告人秦世忠負擔。
    理  由
一、本件聲請意旨略以：聲請人為相對人秦世忠之胞姊，相對人
    自出生時起即有發展遲緩之現象，約九歲時始會講話，雖經
    延醫治療仍未見好轉，目前已因精神障礙、心智缺陷致不能
    為意思表示或受意思表示，且不能辨識其意思表示之效果之
    程度，爰依民法第15條之1 第1 項規定，聲請宣告相對人為
    監護宣告人等語，並提出戶籍謄本、行政院衛生署桃園療養
    院臨床心理衡鑑申請及報告單影本、中華民國殘障手冊影本
    等為證。
二、次按「對於因精神障礙或其他心智缺陷，致不能為意思表示
    或受意思表示，或不能辨識其意思表示之效果者，法院得因
    本人、配偶、四親等內之親屬、最近一年有同居事實之其他
    親屬、檢察官、主管機關或社會福利機構之聲請，為監護之
    宣告（民14I）。‧‧‧法院對於監護之聲請，認為未達第
    一項之程度者，得依第15條之1 第1 項規定，為輔助之宣告
    （民14III）」；又「對於因精神障礙或其他心智缺陷，致其
    為意思表示或受意思表示，或辨識其意思表示效果之能力，
    顯有不足者，法院得因本人、配偶、四親等內之親屬、最近
    一年有同居事實之其他親屬、檢察官、主管機關或社會福利
    機構之聲請，為輔助之宣告（民15-1I）」（民國97年5 月
    2 日修正；民國98年11月23日施行）民法第14條第1 項、第
    3 項、第15條之1 第1 項分別定有明文。
三、本件經本院於鑑定人行政院衛生署桃園療養院所屬精神鑑定
    醫師陳炯旭先生前訊問相對人結果，相對人陳稱「（點呼相
    對人問年籍資料）我叫我是秦世忠，今年40歲，我今天跟科
    長請假，我在工廠打廢料，旁邊是我姊姊、姊夫，我有唸國
    中，有畢業，現在有二萬元，機台要擦乾淨，工作比較多天
    ，錢比較多」、「（按問：薪水做何用途？）買菜，我拿去
    存，老婆拿卡去領掉」、「（按問：幾名子女？）一名子女
    ，在社會局被安置」、「（按問：你對你的工作有何計畫、
    想法？）沒有，不能再換，再換沒工作了，穩定就好」、「
    （按問：妳會買菜？斤兩會算嗎？拿50元買珍奶30元，應找
    多少錢？）要找我錢，（相對人算了算）要找我30」、「（
    按問：有無想到如何栽培小孩？）我叫小孩讀到高中畢業，
    但老婆不肯，雖然老婆不肯，我會盡量讓他讀」、「（按問
    ：與誰同住？）我一個人住，自己煮菜，衣服髒了也會自己
    洗」、「（按問：同事會向你借錢嗎？）有，他說他要租房
    子跟我借。姊姊我會借，法官我不借，怕你不還錢」等語（
    參見本院民國99年09月14日訊問筆錄）】。而依行政院衛生
    署桃園療養院就相對人之精神及心智狀態所為之鑑定結果略
    稱：秦員應為中度智能不足併酒精濫用之個案，過去雖然殘
    障手冊為重度智能不足，但是經過適當之教育、訓練，目前
    屬於中度智能不足之範圍，日常生活自理可以完成，一般生
    活自理所需之經濟活動能力即有部分缺失，較複雜的財務管
    理、規劃能力亦有所缺失。社會性活動之能力較常人為差，
    故謂因其他心智缺陷，致其不能為意思表示、受意思表示或
    辨識意思表示效果能力，達顯有不足之程度，未來再更近一
    步回復之可能性小等語，有該院民國99年12月2 日桃療醫字
    第0990007571號函暨所附之精神鑑定報告書在卷可參。本院
    審酌相對人精神之障礙狀態及心智之缺陷程度等情，認相對
    人於為意思表示或受意思表示或辨識意思表示之效果的能力
    確顯有不足，而有賴他人從旁予以輔助之需要，依法應宣告
    相對人為受輔助人。至本件聲請人雖聲請對相對人為監護之
    宣告，惟經鑑定及本院認定之結果，相對人之精神及心智狀
    態尚未達監護宣告之程度，依上揭規定，本院自得對之逕為
    輔助之宣告，併予敘明。
四、末按「法院為監護之宣告時，應依職權就配偶、四親等內之
    親屬、最近一年有同居事實之其他親屬、主管機關、社會福
    利機構或其他適當之人選定一人或數人為監護人‧‧‧（民
    1111I）。法院為前項選定及指定前，得命主管機關或社會
    福利機構進行訪視，提出調查報告及建議。監護之聲請人或
    利害關係人亦得提出相關資料或證據，供法院斟酌（民1111
    II）」、「法院選定監護人時，應依受監護宣告之人之最佳
    利益，優先考量受監護宣告之人之意見，審酌一切情狀，並
    注意下列事項：一、受監護宣告之人之身心狀態與生活及財
    產狀況。二、受監護宣告之人與其配偶、子女或其他共同生
    活之人間之情感狀況。三、監護人之職業、經歷、意見及其
    與受監護宣告之人之利害關係。四、法人為監護人時，其事
    業之種類與內容，法人及其代表人與受監護宣告之人之利害
    關係（民1111-1）」、「受輔助宣告之人，應置輔助人（民
    1113-3I）。輔助人及有關輔助之職務，準用‧‧‧第1111
    條至第1111條之1 ‧‧‧之規定（民1113-1II）」，民法第
    1111條、第1111條之1 、第1113條之1 分別定有明文。
五、本件相對人既經本院宣告為應受輔助之人，則依上列規定自
    應設輔助人，俾從旁予以協助、輔助其為意思表示或受意思
    表示。經分別函桃園縣政府、苗栗縣政府請派社工員對相關
    人為訪視結果，苗栗縣政府函覆略稱：受輔助宣告人之阿姨
    劉銀英、表弟黃永江、表哥劉鎔錦等人俱稱僅年節偶會聚會
    ，平時僅知受輔助宣告人均由聲請人夫妻在協助照料，如何
    選定請法院本於受輔助宣告人之利益作考量。而桃園縣政府
    函覆亦略稱：受輔助宣告人平常都由聲請人夫妻從旁協助照
    料，建議由聲請人擔任輔助人等語，有苗栗縣政府民國99年
    9 月29日府勞社障字第0990180424號函暨所附之訪視調查表
    、桃園縣政府民國99年10月14日府社助字第0990408678號函
    暨所附之訪視報告等各一份在卷可參。本院綜核全情，認聲
    請人秦文秀為相對人之胞姊，無不適或不宜擔任相對人之輔
    助人的積、消極原因，且受輔助宣告人雖已結婚，但夫妻並
    未同住，據聲請人稱受輔助宣告人之配偶長時間在外與他人
    同居，僅於領薪水之前會早一步出面代領，對於受輔助宣告
    人之生活則不加聞問，自不宜擔任輔助人。另據其他親人於
    接受苗栗縣政府社工訪視時亦均稱平時均由聲請人夫妻從旁
    協助照顧，故如由聲請人來擔任受輔助宣告人之輔助人，對
    受輔助宣告人應具有較佳之利益。爰依法選定受輔助宣告人
    秦世忠之胞姊即聲請人秦文秀為其之輔助人。
六、依民事訴訟法第624 條之1 第3 項、第608 條第1 項，裁定
    如主文。
中    華    民    國    99    年    12    月    15    日
                        家事法庭法  官  鄭新後
上列正本證明與原本無異。
本裁定就對相對人之輔助宣告部分不得抗告；另就其餘有關選定
輔助人部分如有不服，應於本裁定送達後10日內向本院提出抗告
狀。
中    華    民    國    99    年    12    月    15    日
                                書記官  許家齡

司法院資訊處製作；財團法人民間司法改革基金會備份。
